臺灣高雄地方法院民事判決　　　　　　 98年度建簡上字第5號
上　訴　人　冠棠建材有限公司
法定代理人　吳豐裕
訴訟代理人　唐治民律師
被上訴人　　穎亨營造工程有限公司
法定代理人　李界穎
訴訟代理人　蔡淑媛律師
上列當事人間請求損害賠償事件，上訴人對於民國98年5 月27日
本院高雄簡易庭98年度雄簡字第3723號第一審判決提起上訴，本
院於100年1月5 日言詞辯論終結，判決如下：
    主  文
上訴駁回。
第二審訴訟費用由上訴人負擔。
    事實及理由
一、上訴人主張：上訴人於民國96年間至97年1 月向被上訴人承
    攬（下稱系爭承攬合約）高雄港68號碼頭通棧辦公室之防水
    工程（下稱系爭防水工程），施作項目包括「PU防水」、「
    纖維布鋪設」及「4MM 礦石面防水毯」工程，均已完工，其
    中「PU纖維布」工程之部分並經業主即交通部高雄港務局驗
    收合格，依約上訴人應可向被上訴人請款新臺幣（下同）
    175,100 元，然被上訴人藉口上訴人未依系爭承攬合約所約
    定之付款辦法請款而拒絕給付；另「礦石面防水毯」工程之
    部分，依約被上訴人亦應給付上訴人185,063 元之工程款，
    惟被上訴人則稱該部分有散見不緊密鬆脫之現象而有瑕疵，
    以致未能通過高雄港務局之驗收，因而亦拒不給付，然該等
    瑕疵係因上訴人自97年1 月11日起應被上訴人要求，而在水
    泥砂漿含水率過高並積水之施工介面潮濕及下雨之狀況下施
    工所致，是該等瑕疵既因被上訴人指示而生，被上訴人自不
    得要求上訴人就此負瑕疵擔保責任，其解除系爭承攬合約並
    拒絕給付工程款並無理由，是被上訴人共積欠上訴人
    360,163 元（即175,100 元＋185,063 元＝360,163 元）之
    工程款（下稱系爭工程款）未付，屢經上訴人催討均置之不
    理，為此爰依系爭承攬合約法律關係，請求被上訴人給付系
    爭工程款及法定遲延利息等語。並於原審聲明：被上訴人應
    給付上訴人360,163 元，及自起訴狀繕本送達之翌日起至清
    償日止，按週年利率5%計算之利息。
二、被上訴人則以：上訴人所施作之「PU纖維布」及「礦石面防
    水毯」係一體之防水工程，不能分開驗收亦無從切割付款，
    且被上訴人實未強令上訴人於天候不佳或施工介面潮濕之情
    況下趕工，「礦石面防水毯」工程既因有瑕疵存在致業主高
    雄港務局驗收不合格，被上訴人遂於97年3 月24日通知上訴
    人儘速進場修復，惟上訴人遲未有所行動，被上訴人不得已
    方與上訴人解除系爭承攬合約，而依系爭承攬合約第13條第
    1 項第4 款之約定，經被上訴人解除契約後，未估驗之部分
    及未付之款項視同保證金沒收，不予估驗給付，被上訴人自
    無給付系爭工程款予上訴人之義務等語，資為抗辯。並於原
    審聲明：上訴人之訴駁回。
三、原審為上訴人敗訴之判決，上訴人不服，提起上訴，於本院
    聲明：（一）原判決廢棄。（二）被上訴人應給付上訴人
    360,163 元，及自起訴狀繕本送達之翌日起至清償日止，按
    週年利率百分之5 計算之利息。被上訴人則聲明：駁回上訴
    。
四、本件不爭執事項為：
（一）上訴人已施作完成「PU纖維布」及「礦石面防水毯」等工
      程之事實。
（二）上訴人所施作之「礦石面防水毯」工程存有瑕疵，並於97
      年3月18日未能通過高雄港務局驗收之事實。
（三）上訴人於97年1月11日經被上訴人催促方進場施作「礦石面
      防水毯」工程之事實。
五、本件爭點為：
（一）「PU纖維布」工程是否應與「礦石面防水毯」工程一併驗
      收？是否得分開計價付款？
（二）「礦石面防水毯」工程未經高雄港務局驗收合格，原因是
      否可歸責於上訴人？
六、本件得心證之理由：
（一）「PU纖維布工程」是否應與「礦石面防水毯」工程一併驗
      收？是否得分開計價付款？
      上訴人雖主張：「PU纖維布」工程與「礦石面防水毯」係
      分別計價及分別驗收之工程，被上訴人不得以「礦石面防
      水毯」工程有瑕疵而不給付「PU纖維布」工程款，應給付
      部分工程款云云，惟其為被上訴人所否認，並以：上訴人
      承包者為防水工程，應一式計價，「礦石面防水毯」工程
      既有瑕疵，自不得請求全部之工程款等語資為抗辯。參諸
      「PU纖維布」工程係屬隱蔽項目，僅能於鋪設後目視檢查
      ，於其上鋪設水泥砂漿層及礦石面防水毯完工後，如再開
      挖防水層進行驗收檢查，會對整體防水層造成破壞，影響
      防水效果，PU防水、纖維布鋪設及其上水泥沙漿層、礦石
      面防水毯為一體工程，如防水失效需整體打除重作，故高
      雄港務局係針對整體防水項目進行驗收及保固等情，有高
      雄港務局高港埠修字第0980001565號函在卷可查（見原審
      卷第153 頁），是上訴人固提出高雄港務局港埠工程處驗
      收記錄（見原審卷第48至49頁，下稱高雄港務局驗收記錄
      ）乙份，證明其所施作之「PU纖維布」工程已經高雄港務
      局驗收合格等情，然此僅係指聚氨酯、纖維布材料性質經
      試驗後符合契約約定而言，並非指高雄港務局已就「PU纖
      維布」有單獨驗收之情，而上訴人雖已施作完成「PU纖維
      布」工程，惟參諸上開函文，堪認「PU纖維布」與「礦石
      面防水毯」為一體之工程，若「礦石面防水毯」若不能發
      揮防水之效果，「PU纖維布」工程亦無法發揮效用，必須
      整體打除重作，是該防水工程自須併同驗收，要無分開計
      價之理，上訴人上開主張，要非可採。
（二）「礦石面防水毯」工程未經高雄港務局驗收合格，原因是
      否可歸責於上訴人？
      按工作之瑕疵，因定作人所供給材料之性質或依定作人之
      指示而生者，定作人無前民法第493 至495 條所規定之權
      利。但承攬人明知其材料之性質或指示不適當，而不告知
      定作人者，不在此限，民法第496 條定有明文。是上訴人
      對於「礦石面防水毯」工程存有瑕疵雖不爭執，惟主張：
      其工作之瑕疵乃因被上訴人不斷催促上訴人施工，上訴人
      因怕遭被上訴人扣款，方趕工於潮濕之介面上施工，造成
      系爭瑕疵，此係因被上訴人指示不適當而生，不可歸責於
      上訴人云云，經查：
1.    證人黃青榮即被上訴人派駐於系爭防水工程之工地主任到
      庭證稱：上訴人沒有向其表示因下雨或介面潮濕而無法施
      工等語（見原審卷第141 頁），另證人馮建維則證述：我
      是兩造之朋友，本次工程是我促成的，我好幾次到現場去
      看，在97年1 月中旬沒有遇過下雨仍進行防水毯工程施作
      之情形（見原審卷第129 至130 頁）等語，是本件防水工
      程之施工日誌雖記載97年1 月12、13日為下雨天，然經比
      對交通部中央氣象局（下稱氣象局）中象參字第
      0980001011 號 函所呈現之小港區降雨資料（見原審卷第
      156 至159 頁）並對照上開證人證詞，並徵以施工日誌所
      載其後至本件防水工程完工止之下雨天，上訴人均未施作
      防水工程等情，可知施工日誌就97年1 月12、13日為雨天
      之記載應屬誤載，堪認被上訴人確無指示上訴人於下雨期
      間施工之情形。
2.    又上訴人施作「礦石面防水毯」工程時，施工介面確屬潮
      濕狀況等情，固據證人黃青榮、馮建維證稱明確（見原審
      卷第141 、129 頁），但證人間對被上訴人是否有指示上
      訴人在施工介面潮濕之情況下趕工乙節，則互有出入，經
      觀以系爭承攬合約第8 條第2 項：「工程進行期間，如為
      配合進度或施工需要，甲方（即被上訴人）認為需增加人
      力或雨天工作或加夜班施工時，乙方（即上訴人）應照辦
      ，不得推諉、拒絕及要求加價，…」，如有進度落後等情
      形，被上訴人依約固可要求上訴人在雨天中趕工，且上訴
      人不得拒絕，但實際上被上訴人並未要求上訴人在雨天施
      作防水工程等情，已如前述，顯見被上訴人亦明瞭在下雨
      使施工介面潮濕之情況下，強令施作
      本件防水工程並無助益，反易導致瑕疵之產生，而徵以施
      工日誌之記載，於97年1 月17日工程實際進度仍領先於預
      定進度（見原審卷第414 頁），表示工程進度此時仍在上
      訴人可控制之範圍內，此與97年1 月11日被上訴人促請上
      訴人進場施工前之97年1 月10日，工程進度實已落後於預
      定進度之光景大相逕庭，自難謂被上訴人有何強令上訴人
      在施工介面仍處於潮濕之情況下施作之動機；再依系爭承
      攬合約第14條第1 項之約定，工程如有逾期，被上訴人將
      可自上訴人應領之工程款中扣除逾期罰款，則被上訴人著
      重者既在於取得無瑕疵之工程成果，復可對上訴人施以扣
      款之處罰，當無強令上訴人在極易產生瑕疵之狀況下施作
      之必要，反而上訴人則有儘速完工以免受罰之壓力，是雖
      或可認於97年1 月18日天氣放晴時，施工介面確因前幾日
      之下雨而有部分潮濕之情形，然是否決定在此等情況下施
      工，仍應係上訴人本於自身之專業知識所做出是否施作之
      判斷，蓋其必需就天氣許可情況下卻未施作所導致之工期
      減少承受不利益，就此證人黃青榮所證述：「…那時陰雨
      綿綿，大概1 週有1 、2 天毛毛雨，平常上訴人都沒有正
      常施工，要急著趕在後面做完，我看介面潮濕就問可否施
      作，上訴人師傅說只要機械烘乾就可以了，…我沒有催他
      們因為有固定工期，若上訴人早上看到有下雨，車子就開
      走了，等天氣好才會來施作，例如當天8 、9 點時有下小
      雨，之後等雨停上訴人就會拿烘乾機來烘。」（見原審卷
      第141 頁）應認與實際情形較為相符而堪採信。
3.    而參諸上訴人為專業建材公司，對於水泥沙漿層未乾燥前
      施工，將會造成防水工程之瑕疵一事，自不得諉為不知，
      惟其為何仍在潮濕之介面上施工一情，經上訴人訴訟代理
      人於本院審理程序中陳稱：「因為會被被上訴人扣款，因
      為工程快到，所以不得以才加速趕工。」（見本院卷第64
      頁），足見上訴人係因系爭工程進度遲誤，為求不遭被上
      訴人扣款，竟違反自身專業之判斷，而於未乾燥之介面上
      施工，造成本件瑕疵，自非得歸責於被上訴人催促之結果
      ，其基於自身專業判斷之考量趕工之結果，自應就上開瑕
      疵負責，而無民法第496 條規定之適用，其主張俱非可採
      。
七、綜上所述，上訴人所施作之防水工程既有瑕疵，經被上訴人
    於97年3 月24日以穎字第970301號函通知修補瑕疵，上訴人
    於97年3 月27日回函聲稱：其已於97年3 月6 、7 日進場修
    補等語，顯然已拒絕修補瑕疵，被上訴人因而於97年3 月28
    日依系爭承攬合約第13條之約定行使解除契約之權利，即屬
    合法有據，而依同條約定，未經估驗部分及未付之款項視同
    保證金而為被上訴人所沒收，不予估驗給付。從而，上訴人
    請求被上訴人給付系爭工程款，及自起訴狀繕本送達之翌日
    即97年6 月9 日起至清償日止，按週年利率5%計算之利息，
    即無理由，不應准許。原審為上訴人敗訴之判決，核無不合
    ，上訴意旨猶執前詞指摘原判決不當，求予廢棄改判，為無
    理由，應予駁回。
八、據上論結，本件上訴為無理由，依民事訴訟法第436 條之1
    第3 項、第449 條第1 項、第78條，判決如主文。
中    華    民    國    100    年    1     月    19   日
                   民事鳳山分庭 審判長法  官 楊富強
                                      法  官 何悅芳
                                      法  官 張琬如
以上正本係照原本作成。
本判決不得上訴。
中    華    民    國   100    年    1     月    20    日
                                      書記官 劉國偉